【裁判字號】    95,訴,132
【裁判日期】    950726
【裁判案由】    偽造文書等
【裁判全文】
臺灣臺北地方法院刑事判決               95年度訴字第132號
公  訴  人  臺灣臺北地方法院檢察署檢察官
被      告  甲○○原名王笑芬.
                    （另案於桃園女子監獄執行中）
選任辯護人  舒正本律師
上列被告因偽造文書等案件，經檢察官提起公訴（九十四年度偵
字第一一二三七號），本院判決如下：
    主  文
甲○○行使偽造私文書，足以生損害於他人，累犯，處有期徒刑
捌月。玉山商業銀行信用卡申請書（分期付款專用）之「申請人
正楷親筆簽名」欄上偽造「戊○○」之簽名壹枚沒收。
    事  實
一、甲○○（原名王笑芬）於民國八十六年間，因偽造文書案件
    ，經臺灣板橋地方法院以八十四年度訴字第六二八號判決有
    期徒刑六月，嗣經臺灣高等法院以八十五年度上更一字第八
    二九號撤銷原審判決，改判決有期徒刑三月，復經最高法院
    以八十六年度台上字第三０五二號判決駁回上訴確定；又於
    同年間，因違反動產擔保交易法案件，經臺灣板橋地方法院
    以八十六年度易字第一０五八號判決有期徒刑四月，嗣經臺
    灣板橋地方法院以八十六年度聲字第九四八號裁定定應執行
    刑為有期徒刑六月確定，甫於九十年三月三十日易科罰金執
    行完畢。甲○○復因違反著作權法案件，經臺灣板橋地方法
    院以九十一年度易字第二六三八號判決處有期徒刑三月確定
    ，並於九十二年九月三十日易科罰金執行完畢。詎甲○○猶
    不知悔改，因與戊○○同住，且曾經為戊○○辦理保險、信
    用卡等相關事項而取得戊○○之身分證影本，竟另基於行使
    偽造私文書及為自己不法所有之犯意，於九十二年二月六日
    （起訴書誤載為九十四年二月六日），持戊○○之身分證影
    本以冒用戊○○名義，向與玉山銀行股份有限公司（下稱玉
    山銀行）有合作信用卡分期付款業務之鼎盛電通股份有限公
    司（下稱鼎盛電通公司）訂購康柏電腦一台，並在玉山銀行
    信用卡申請書（分期付款專用）之「申請人正楷親筆簽名」
    欄上偽造「戊○○」之簽名一枚而偽造該信用卡分期付款申
    請書，並持向玉山銀行提出申請而行使之，玉山銀行於接獲
    上開資料，經審核資料無誤後，因而陷於錯誤，依約先行墊
    付貨款新臺幣（下同）七萬五千五百六十四元予鼎盛電通公
    司，足以生損害於戊○○及玉山銀行，甲○○則詐得價值七
    萬五千五百六十四元之康柏電腦一台。其後該筆分期付款金
    起始帳款雖均繳款正常，然自九十二年八月因帳款遲未入帳
    ，經玉山銀行人員輾轉與戊○○聯繫後，得知戊○○未曾向
    玉山銀行申請過以上開信用卡分期方式購物，玉山銀行始知
    受騙。
二、案經臺北市政府警察局萬華分局報告臺灣臺北地方法院檢察
    署檢察官偵查起訴。
    理  由
一、訊據被告甲○○雖不否認填寫上開信用卡分期付款申請書之
    申請人相關資料後持向玉山銀行申請以信用卡分期付款方式
    向鼎盛電通公司訂購康柏電腦一台，並於訂購後陸續繳交分
    期付款等情，惟矢口否認有何在信用卡分期付款申請書之「
    申請人正楷親筆簽名」欄偽造「戊○○」簽名以偽造該信用
    卡分期付款申請書乙節，辯稱：不知該簽名是何人所簽，是
    其前夫丙○○拿給伊去辦的，因為伊與前夫丙○○、戊○○
    間有約定，由伊負責其二人生活所需，所以原先以為該康柏
    電腦是戊○○所購買，所以才會代付分期付款，之後因為丙○○告訴伊電腦不是戊○○買的，所以才不願繼續繳交分期
    付款云云。
二、經查：
  (一)被告坦承確實由伊本人將上開信用卡分期付款申請書向鼎盛
    電通公司提出以向玉山銀行提出分期付款申請而行使，且經
    玉山銀行核准後，曾經按時繳納過數期款項乙節（見本院九
    十五年四月十一日審判筆錄第十頁、九十五年七月十二日審
    判筆錄第二頁），而上開信用卡分期付款申請書確實經由鼎
    盛電通公司向玉山銀行提出申請以購買價值七萬五千五百六
    十四元之康柏電腦一台，其後曾經按時繳納數期款項後即未
    再繳納，經玉山銀行承辦人員催收後始發現非告訴人本人申
    請，再經玉山銀行承辦人員丁○○聯繫被告並出示申請書予
    被告閱覽後，被告雖未明白說明有冒用情事，但明確坦承申
    請書上有些資料是其親自書寫，並表示其會負責該筆款項，
    所以當場寫了切結書、本票等情，業據證人即告訴代理人乙○○、證人丁○○於本院審理中證述在卷（見本院九十五年
    三月二十二日審判筆錄第二至五頁、九十五年四月十一日審
    判筆錄第十一至十五頁），並有前開信用卡分期付款申請書
    、切結書、本票、信用卡管理系統應收帳務明細表等在卷可
    稽（九十四年度偵字第一一二三七號第三至五、八頁），是
    被告確實曾透過鼎盛電通公司向玉山銀行提出上開「戊○○
    」名義之信用卡分期付款申請書以購買價值七萬五千五百六
    十四元之康柏電腦一台乙節無誤。
  (二)惟證人即告訴人戊○○始終（指）證稱：「申請人正楷親筆
    簽名」欄上「戊○○」之簽名非其親簽，也沒有向玉山銀行
    辦理上開分期付款購物等情（見第一一二三七號偵查卷第九
    八頁、本院九十五年四月十一日審判筆錄第四頁）。而被告
    對於信用卡分期付款申請書上各項資料之填寫，先於偵查中
    承認該申請書除最後簽名為告訴人本人簽名外均係伊填寫，
    因為伊曾任保險員，有幫告訴人代辦信用卡簽名，所以有告
    訴人身分證資料，因為伊與前夫丙○○有約定，所以丙○○
    與當時女友即戊○○之生活費均由伊負擔，所以有付此筆分
    期付款的前幾期款項等語（見第一一二三七號偵查卷第八八
    、八九頁、本院九十五年二月二十一日準備程序筆錄第二頁
    、九十五年四月十一日審判筆錄第九頁），又改稱申請書最
    上方「中文姓名」之「戊○○」係告訴人本人簽名，再改稱
    申請書最上方「中文姓名」之「戊○○」有可能是伊所寫，
    也有可能是告訴人本人所寫，復最後確認第一個簽名不確定
    何人寫，「申請人正楷親筆簽名」欄上「戊○○」之簽名則
    是告訴人本人簽名等情（見本院九十五年四月十一日審判筆
    錄第九、十頁），然經本院將該申請書原本、被告與告訴人
    當庭所寫「戊○○」姓名及告訴人簽名之簽帳單數紙等資料
    送鑑定之結果確認申請書上「申請人正楷親筆簽名」欄上「
    戊○○」之簽名與告訴人當庭書寫及簽名之簽帳單上簽名之
    筆畫特徵不同，有法務部調查局九十五年六月二十二日調科
    貳字第０九五００二八四五一０號鑑定通知書附本院卷可稽
    ，可佐證人即告訴人所證申請書上簽名非其親簽乙節為真，
    應可採信，被告辯稱「申請人正楷親筆簽名」欄上「戊○○
    」之簽名為告訴人本人簽名云云，已非可採，被告雖於本院
    提示上開鑑定通知書後又改稱是告訴人告訴伊簽名是伊所簽
    ，實際上伊並不知道是何人簽名云云，然此顯係被告於知悉
    筆跡鑑定結果後所為之卸責之詞，亦非可採。
  (三)被告又辯稱所購買之物品是寄給前夫丙○○使用云云，而證
    人即被告前夫丙○○經本院合法傳喚拘提均未到庭，惟據其
    前於偵查中依法具結後作證稱：並不知道被告向鼎盛電通公
    司買東西的事，也未曾要求被告幫忙向鼎盛電通公司買東西
    等語，且經檢察官提示申請書後陳稱：申請書非其所寫，係
    被告寫的等詞（見第一一二三七號偵查卷第一０八頁），益
    徵被告上開辯詞，實非可採。
  (四)雖前揭鑑定通知書僅能確認「申請人正楷親筆簽名」欄上「
    戊○○」簽名非告訴人本人簽名，而不能確認是否為被告所
    偽造，然被告於本院將各項簽名資料送請鑑定之前始終供稱
    該簽名係告訴人簽名乙節並不足採，已如前述，且被告於簽
    名時如經刻意做作，而使鑑定結果不能確認，亦屬可能，是
    鑑定結果雖不能確認「申請人正楷親筆簽名」欄上「戊○○
    」簽名是否為被告所偽造，亦無從遽認被告並無偽造「戊○○」簽名以偽造該申請書私文書之情。
  (五)再者，被告於玉山銀行承辦人員即證人丁○○通知到場提出
    申請書供其閱覽後並無表示該申請書非其偽造，而逕自簽署
    切結書與本票乙節，亦據證人丁○○證述在卷，若該申請書
    確實非其偽造而與其無關，其又何須擔負其餘款項清償之責
    ？被告雖辯稱是因為如果不簽切結書與本票，銀行人員就不
    讓其離開云云，然此不僅為證人丁○○所否認，且依常情，
    銀行既然留有前開申請書與核准代墊款項之相關證據，如果
    債務人不願清償，銀行自可持前開資料依循相關法律程序訴
    請償還款項，而無強逼債務人簽署切結書或本票之必要性，
    被告之辯解，實與常情不符，亦非可採。
  (六)另辯護人聲請就申請書上所記載聯絡人資料之電話查詢電話
    申請人資料後確認0000000000號、000000
    0000號行動電話於九十二年間之申請人均非申請書上記
    載之「丙○○」、「楊天生（告訴人之哥哥）」，有臺灣大
    哥大股份有限公司基本資料查詢表、遠傳電信股份有限公司
    檢送之申請人資料等附卷可參，若申請人資料為告訴人所填
    ，為何所填寫之電話均非「丙○○」、「楊天生」申請？是
    亦不足為有利於被告之認定。
  (七)末查，被告前於九十四年間曾因變造公文書案件經臺灣基隆
    地方法院以九十三年度訴字第四五九號判決有期徒刑七月，
    嗣經臺灣高等法院、最高法院分別以九十三年度上訴字第三
    二九五號、九十四年度台上字第一六七八號判決上訴駁回確
    定；同年間亦因詐欺等案件經臺灣基隆地方法院以九十三年
    度訴字第一七號判決有期徒刑一年四月，嗣經臺灣高等法院
    以九十四年度上訴字第一九００號判決撤銷原審判決改判有
    期徒刑一年四月確定；另並因偽造文書等案件，經臺灣板橋
    地方法院檢察署起訴後，由臺灣板橋地方法院於九十四年十
    一月十八日以九十四年度訴字第二六五九號案件繫屬中，有
    臺灣高等法院被告前案紀錄表在卷可稽，然被告始終否認本
    件犯行，且供述上開案件時間雖然差不多，但並無關係，各
    案件之告訴人並不相識，也沒有打算用各個所認識的人之名
    義去辦信用卡等語（見本院九十五年七月十二日審判筆錄第
    二頁），而刑法於九十四年二月二日修正公布，於九十五年
    七月一日施行，其中已經刪除刑法第五十六條連續犯之規定
    ，其修正理由即謂「本法規定連續犯以來，實務上之見解對
    於本條『同一罪名』之認定過寬，所謂『概括犯意』，經常
    可連綿數年之久，且在採證上多趨於寬鬆，每每在起訴之後
    ，最後事實審判決之前，對繼續犯同一罪名之罪者，均適用
    連續犯之規定論處，不無鼓勵犯罪之嫌，亦使國家刑罰權之
    行使發生不合法之現象。因此，基於連續犯原為數罪之本質
    及刑罰公平原則之考量，其修正既難以週延，爰刪除本條有
    關連續犯之規定」，是被告既已否認本案與前開各案犯行有
    何干係，無從認定被告係基於概括犯意而為本件與前開各案
    件犯行，而有修正前刑法連續犯之裁判上一罪關係，復揆諸
    前開修正理由，更不能從寬解釋被告之真意，而認本案應為
    上開確定判決效力所及，或應為前揭先行繫屬案件之起訴效
    力所及，亦併此敘明。
  (八)綜上所述，被告既然坦承前開信用卡分期付款申請書上除「
    申請人正楷親筆簽名」欄上「戊○○」簽名外之資料為其填
    寫，亦經其透過鼎盛電通公司向玉山銀行提出申請而購買康
    柏電腦，其後也如數繳納過幾期分期付款款項等情，而被告
    所辯「申請人正楷親筆簽名」欄上「戊○○」簽名為告訴人
    本人簽名及所訂購物品是交給證人丙○○使用等節均非可採
    ，足證經由被告所提出之上開信用卡分期付款申請書內容包
    括「申請人正楷親筆簽名」欄上「戊○○」之簽名應均係被
    告所填寫而偽造。被告偽造信用卡分期付款申請書經鼎盛電
    通公司向玉山銀行提出分期付款之申請，自足使玉山銀行審
    核人員誤認係告訴人本人提出申請而陷於錯誤核准代墊被告
    所購買之康柏電腦價額七萬五千五百六十四元，足以生損害
    於玉山銀行及告訴人本人，被告辯解無行使偽造私文書及詐
    欺犯行云云，即非足採。本件事證明確，被告犯行已堪認定
    ，應依法論科。
三、論罪科刑：
  (一)查被告行為後，刑法業於九十四年二月二日公布，於九十五
    年七月一日施行，其中刪除刑法第五十六條，修正第二條、
    第二十五條、第二十六條、第二十八條、第三十三條、第五
    十五條規定。按行為後法律有變更者，適用行為時之法律，
    但行為後之法律有利於行為人者，適用最有利於行為人之法
    律，現行刑法第二條第一項定有明文。此條規定乃與刑法第
    一條罪刑法定主義契合，而貫徹法律禁止溯及既往原則，係
    規範行為後法律變更所生新舊法律比較適用之準據法，是刑
    法第二條本身雖經修正，但其既屬適用法律之準據法，本身
    尚無比較新舊法之問題，應一律適用裁判時之現行刑法第二
    條規定以決定適用之刑罰法律，先予說明。又以本次刑法修
    正之比較新舊法，應就罪刑有關之共犯、未遂犯、想像競合
    犯、牽連犯、連續犯、結合犯，以及累犯加重、自首減輕暨
    其他法定加減原因（如身分加減）與加減例等一切情形，綜
    其全部罪刑之結果而為比較，有最高法院九十五年五月二十
    三日九十五年度第八次刑庭會議決議意旨可資參照。
  (二)又刑法第三百三十九條第一項詐欺取財罪，法定刑得科或併
    科銀元一千元以下罰金，據修正後刑法施行法增訂第一條之
    一規定：「中華民國九十四年一月七日刑法修正施行後，刑
    法分則編所定罰金之貨幣單位為新臺幣。九十四年一月七日
    刑法修正時，刑法分則編未修正之條文定有罰金者，自九十
    四年一月七日刑法修正施行後，就其所定數額提高為三十倍
    。但七十二年六月二十六日至九十四年一月七日新增或修正
    之條文，就其所定數額提高為三倍」及刑法第三十三條第五
    款修正為：「主刑之種類如下：... 五罰金：新臺幣一千元
    以上，以百元計算之」等規定，是依修正後之法律，刑法第
    三百三十九條第一項詐欺取財罪所得科處之罰金刑最高為新
    臺幣三萬元、最低為新臺幣一千元；然依被告行為時之刑罰
    法律，即罰金罰鍰提高標準條例第一條前段規定之提高倍數
    十倍及刑法第三十三條第五款規定之罰金最低額一元計算，
    該罪之罰金刑最高為銀元一萬元，最低額為銀元一元，若換
    算為新臺幣，最高額雖與新法同為新臺幣三萬元，然最低額
    僅為新臺幣三元。因此，比較上述修正前、後之規定，自以
    被告行為時關於科處罰金刑之刑罰法律較有利於被告，復綜
    合後述全部修正前、後罪刑之結果而為比較，仍以九十五年
    七月一日修正施行前之刑法較有利於被告，至刑法第二百十
    條雖無罰金刑之規定，而無上述新舊法之比較，然本於整體
    適用之原則，應一併適用九十五年七月一日修正施行前之刑
    法。是核被告所為係犯九十五年七月一日修正施行前刑法第
    二百十六條、第二百十條行使變造私文書罪、第三百三十九
    條第一項詐欺取財罪。
  (三)被告偽造「戊○○」簽名係偽造信用卡分期付款申請書私文
    書之階段行為，又其偽造信用卡分期付款申請書私文書之低
    度行為，為行使偽造私文書之高度行為所吸收，均不另論罪
    。
  (四)再九十五年七月一日修正施行前刑法第五十五條後段牽連犯
    之規定業經修正公布刪除，則被告之犯行，因行為後新法已
    刪除牽連犯之規定，此刪除雖非犯罪構成要件之變更，但顯
    已影響行為人刑罰之法律效果，自屬法律有變更，依現行刑
    法第二條第一項規定，比較新、舊法結果，仍應適用較有利
    於被告之行為時法律即九十五年七月一日修正施行前刑法論
    以牽連犯、連續犯。是被告為詐欺取財而行使偽造之私文書
    ，其所犯上開二罪間有方法、目的之牽連犯關係，亦應依九
    十五年七月一日修正施行前刑法第五十五條後段規定，從一
    重論以行使偽造私文書罪。
  (五)另被告前有如事實欄一所載犯罪科刑情形，甫於九十年三月
    三十日易科罰金執行完畢，有臺灣高等法院被告前案紀錄表
    在卷可稽，於五年以內再故意犯本件有期徒刑以上之罪，不
    論依修正前、後之刑法第四十七條規定，均構成累犯，亦總
    體適用修正前之刑法第四十七條，論以累犯，並加重其刑。
  (六)爰審酌被告前曾因案經判決執行，有上開前案紀錄表供參，
    素行不端，犯罪後未坦承犯行，亦未表示悔意，對告訴人所
    造成之損害，與其犯罪之動機、手段、目的等一切情狀，量
    處如主文所示之刑。
  (七)被告所偽造之上開信用卡分期付款申請書業經其向玉山銀行
    提出申請，非被告所有，爰不予宣告沒收，惟其上所偽造之
    「戊○○」簽名一枚，不問屬於被告所有與否，應整體適用
    修正前刑法第二百十九條規定併予宣告沒收，附此說明。
據上論斷，應依刑事訴訟法第二百九十九條第一項前段，現行刑
法第二條第一項前段，九十五年七月一日修正施行前刑法第二百
十六條、第二百十條、第三百三十九條第一項、第五十五條後段
、第四十七條、第二百十九條，修正前罰金罰鍰提高標準條例第
一條前段，判決如主文。
本案經檢察官張書華到庭執行職務
中    華    民    國    95    年     7     月    26    日
                  刑事第四庭    審判長法  官  劉慧芬
                                      法  官  林麗真
                                      法  官  黎惠萍
上正本證明與原本無異。
如不服本判決，應於判決送達後10日內向本院提出上訴狀（應抄
附繕本）。告訴人或被害人如對於本判決不服者，應具備理由請
求檢察官上訴，其上訴期間之計算係以檢察官收受判決正本之日
期為準。
                                      書記官  楊麗娟
中    華    民    國    95    年    7     月    27    日
附錄本案論罪科刑法條全文
修正前刑法第二百十六條、第二百十條、第三百三十九條第一項
中華民國刑法第二百十六條
（行使偽造變造或登載不實之文書罪）
行使第二百十條至第二百十五條之文書者，依偽造、變造文書或
登載不實事項或使登載不實事項之規定處斷。
中華民國刑法第二百十條
（偽造變造私文書罪）
偽造、變造私文書，足以生損害於公眾或他人者，處五年以下有
期徒刑。
中華民國刑法第三百三十九條
（普通詐欺罪）
意圖為自己或第三人不法之所有，以詐術使人將本人或第三人之
物交付者，處五年以下有期徒刑、拘役或科或併科一千元以下罰
金。
以前項方法得財產上不法之利益或使第三人得之者，亦同。
前二項之未遂犯罰之。


司法院資訊處製作；財團法人民間司法改革基金會備份。
